【裁判字號】    91,訴,5262
【裁判日期】    920625
【裁判案由】    綜合所得稅
【裁判全文】
臺北高等行政法院裁定                            九十一年度訴字第五二六二號
    原      告  甲○○
    被      告  財政部臺灣省北區國稅局
    代  表  人  林吉昌（局長）
    送達代收人  乙○○
右當事人間因綜合所得稅事件，原告不服財政部中華民國九十一年十一月二十九日台
財訴字第０九一０００六０二八號訴願決定，提起行政訴訟，本院裁定如左：
    主  文
原告之訴駁回。
訴訟費用由原告負擔。
    理  由
一、按行政訴訟法第四條第一項規定：人民因中央或地方機關之違法行政處分，認為
    損害其權利或法律上之利益，經依訴願法提起訴願而不服其決定者，得向高等行
    政法院提起撤銷訴訟。而此所謂行政處分，依訴願法第三條第一項規定係指中央
    或地方機關就公法上具體事件所為之決定或其他公權力措施而對外直接發生法律
    效果之單方行政行為而言。
二、本件原告就其民國（下同）八十三年度綜合所得稅結算申報，不服告機關有關執
    行業務所得額之核定，已曾提起復查、訴願、再訴願並經提起行政訴訟，而經改
    制前行政法院以八十九年度裁字第四二五號裁定駁回原告之訴確定（駁回之理由
    為訴願逾期）。不料原告事後又於九十年十月十五日書立「陳情暨檢舉書」，其
    文中「主旨」載明：「台灣省北區國稅局八十七年三月六日北區國稅法字第八七
    ０一０五九三號函所載『．．．不服本局之處分，申請復查．．」乙文，係屬偽
    造公文屬實，尚請更正處理」等字樣，被告機關則於九十年十一月九日作成北區
    國稅法字第九００五四八五九號函，答覆原告上開「陳情暨檢舉書」，而為以下
    之記載：
    主旨：台端陳情八十三年度綜合得稅（執行業務所得），原主張並無申請復查之
          意，逕以行政救濟程序進行，因無被增稅之認定原因、數據、理由而無法
          提起復查，損失不淺乙案，復如說明，請查照。
    說明：一、．．．．．
          二、查「納稅義務人如發現繳納通知文書有記載、計算錯誤或重複時，於
              規定繳納期間內，得要求稅捐稽徵機關查對更正。」為稅捐稽徵法第
              十七條所明定。台端八十五年十一月十六日函內容「不理會所呈送之
              業主委託契約書所約定金額，也不理會公司法人所代扣繳所記載金額
              ．．．」「檢附依實際收入之簡報乙份」等語，顯非屬前開查對更正
              之適用。不服應納稅額之核定情屬顯然，雖未於該信函中寫明復查字
              樣，不論用語如何，仍應依真意為復查，為行政法院五十年判字第四
              五號判例所明定。
          三、又該八十三年綜合所得稅（執行業務所得）行政救濟案，係循序經復
              查、訴願、再訴願、行政訴訟而告確定。台端在收受復查決定書時，
              如無復查之意，當可指明，又在訴願、再訴願、行政訴訟各階段皆可
              表明陳述不服之理由，如今陳情檢舉原八十五年十一月十六日函無申
              請復查之意，實難改變該年度稅款已確定之事實。
三、原告認為上開答覆是拒絕其要求「更正八十七年三月六日北區國稅法字第八七０
    一０五九三號函內容不實之公文」，使其無法提出不服之理由，無法準備更進一
    步所需證件，如同法院判決不提事實理由一般，將影響人權。因此以被告機關有
    「應作為而不作為」之消極不作為違法為由，而提起訴願，並經訴願機關為訴願
    不受理之諭知。原告因此提起本件行政訴訟。
四、經查：
  Ａ、被告機關於八十七年三月六日作成之北區國稅法字第八七０一０五九三號函中
      所載「．．．不服本局之處分，申請復查．．．」等文字，乃是針對原告原來
      書狀記載之意思表示真意為解釋，並將全案循復查程序進行，其後復查決定書
      亦於八十七年三月十二日由原告收受（見改制前行政法院以八十九年度裁字第
      四二五號裁定書所載）。
  Ｂ、原告雖認為其對原核定處分沒有復查之意思，而僅有「更正」之意思，但現行
      法制中如欲改變課稅核定處分之規制性效力，除了復查程序外，並無所謂之「
      更正程序」可循。再退一步言，就算原告有意在不改變原處分規制性效力之情
      況下，打算以更正方式來更改處分內容之明顯錯誤，如果被告機關不認為如此
      ，因此無意更正，全案依然會進入復查程序，這種救濟程序流程也不是原告所
      能自由決定的。
  Ｃ、因此被告機關於八十七年三月六日作成之北區國稅法字第八七０一０五九三號
      函文內容，並不是一個單獨產生實體規制性效力之獨立行政處分，也無「記載
      不實」可言。而針對此等公文之記載內容要求更正，被告機關予以拒絕，更不
      符合「拒絕處分」之概念（所謂之「拒絕處分」必須是，當事人依據特定之實
      體法規範，請求行政機關作成對其有利、且發生實體規制效力之措施，因此當
      事人必須指明其請求權之實體規範依據以及打算形成之實體法律狀態）。充其
      量僅屬事實作為之拒絕，而且因為此等事實作為沒有獨立的爭訟利益，因此也
      不會構成一般給付訴訟之訴訟標的。
  Ｄ、從而訴願機關以「被告機關九十年十一月九日北區國稅法字第九００五四八五
      九號函屬事實通知說明，並非就公法上具體事件所為決定或其他公權力措施而
      對外直接發生法律效果之行政行為，即非屬行政處分」，而為訴願不受理之諭
      知，於法無違，且本案原告之請求亦不符合一般非財產給付訴訟之要件。原告
      提起本件行政訴訟，顯非合法，應予駁回。
三、依行政訴訟法第一百零七條第一項第十款、第一百零四條、民事訴訟法第九十五
    條、第七十八條，裁定如主文。
中      華      民      國    九十二    年      六      月    二十五    日
                                  臺北高等行政法院  第五庭
                                            審判長  法  官  張瓊文
                                                    法  官  黃清光
                                                    法  官  帥嘉寶
右為正本係照原本作成。
如不服本裁定，應於送達後十日內向本院提出抗告狀（須按他造人數附繕本）。
中      華      民      國    九十二    年      六      月    二十五    日
                                                    書記官  林麗美


司法院資訊處製作；財團法人民間司法改革基金會備份。
